【裁判字號】    99,上易,219
【裁判日期】    990421
【裁判案由】    詐欺等
【裁判全文】
臺灣高等法院刑事判決                 99年度上易字第219號
上  訴  人  臺灣臺北地方法院檢察署檢察官
被      告  乙○○
選任辯護人  李哲賢  律師
            林鈺雄  律師
上列上訴人因被告詐欺等案件，不服臺灣桃園地方法院中華民國
98年10月30日98年度易字第48號第一審判決（起訴案號：臺灣桃
園地方法院檢察署97年度偵字第2188號），提起上訴，本院判決
如下：
    主    文
上訴駁回。
乙○○緩刑貳年，並應向告訴人甲○○支付如附表所示金額之損
害賠償。
    事    實
一、乙○○明知楊燕振為有配偶之人，竟基於與楊燕振相姦之接
    續犯意，自民國94年12月間某日起至96年2月初某日止，在
    桃園縣平鎮市○○路○段269號10樓之3其住處內，多次與楊
    燕振發生性交行為。而楊燕振涉犯通姦罪部分，業據甲○○
    撤回告訴，並經臺灣桃園地方法院檢察署檢察官97年度偵字
    第17806號案件處分不起訴確定。乙○○因涉犯詐欺案件，
    嗣於96年10月29日偵訊時，自首犯罪，並接受裁判。
二、案經乙○○自首及甲○○訴請臺灣桃園地方法院檢察署檢察
    官偵查起訴。
    理    由
壹、程序方面：
一、按被告以外之人於審判外之言詞或書面陳述，除法律有規定
    者外，不得作為證據，刑事訴訟法第159條第1項固有明文。
    被告以外之人於審判外之陳述，經當事人於審判程序同意作
    為證據，法院審酌該言詞陳述或書面陳述作成時之情況，認
    為適當者，亦得為證據；當事人、代理人或辯護人於法院調
    查證據時，知有上開刑事訴訟法第159條第1項不得為證據之
    情形，而未於言詞辯論終結前聲明異議者，視為有前項之同
    意，刑事訴訟法第159條之5定有明文。查證人即告訴人甲○
    ○、證人楊燕振琳於偵查之證述，雖屬被告以外之人於審判
    外之陳述。惟其等業經具結，有結文在卷為憑（97年度偵字
    第2188號偵查卷第98、123頁）。本院審酌被告、辯護人及
    檢察官均同意該等證述作為證據，且該等陳述作成時之情況
    ，核無違法取證及證明力明顯過低之瑕疵，為證明犯罪事實
    所必要，以之作為證據亦為正當。且上開證人亦經原審傳喚
    到庭行交互詰問，已足保障被告詰問權。職是，足認證人之
    上開陳述，堪認為適當，依刑事訴訟法第159條之5第1項規
    定，自得作為證據。
二、本院以下援引之其餘證據資料，其中關於刑事訴訟法第164
    條第2項規定，證物如為文書部分，係屬證物範圍。該等可
    為證據之文書，已經依法踐行調查證據之程序，即提示或告
    以要旨，自具有證據能力。而有關被告以外之人於審判外之
    書面陳述，被告及檢察官均不爭執其證據能力，本院審酌該
    等書面作成時之狀況，認並無不宜作為證據之情事，依刑事
    訴訟法第159條之5第2項規定，自得作為證據。
貳、實體方面：
甲、有罪部分：相姦罪
一、上開相姦事實，業據被告於本院審理時坦承不諱（本院卷第
    51頁）。核與證人即告訴人甲○○、證人楊燕振於偵查及原
    審審理時之證述情節相符。而告訴人甲○○與楊燕振確為夫
    妻關係，並存續中之事實，有全戶戶籍資料查詢結果附卷可
    佐（原審98年度易字第48號卷第247至252頁）。足認被告自
    白與事實相符。
二、刑法第245條第2項雖規定同法第239條之罪，配偶縱容或宥
    恕者，不得告訴。所謂縱容或宥恕，不僅須內心有縱容或宥
    恕之真意，且須於外部有縱容或宥恕之明示或默示之表示行
    為，使相當之。申言之，需告訴人對其配偶已有「同意其未
    來與他人通姦」或「對其配偶之前所發生之通姦行為既往不
    究」之意思表示，始得認告訴人確有縱容或宥恕之意。是經
    配偶表示縱容或宥恕，有告訴權之配偶即喪失告訴權。因此
    ，關於配偶之縱容或宥恕，實為告訴權人例外喪失告訴權之
    要件，故為保障婚姻關係，在文義及實際適用上均應從嚴解
    釋，此為法理之當然。經查：
（一）證人即告訴人甲○○否認有縱容情事，並證稱：其夫楊燕
      振於案發期間固經常未回家居住，然此為其夫之慣行，告
      訴人縱使懷疑其有外遇，詢問楊燕振亦不會承認，至多僅
      有懷疑，而無法證實。其小女兒雖曾至桃園縣平鎮市○○
      路○段269號10樓之3被告住處與楊燕振同住1星期，然告訴
      人未有縱容之意。自證人之證言可知，證人雖懷疑其配偶
      夫楊燕振有外遇，然無法證實是否與被告有關，故不得僅
      憑其女雖曾至被告住處與楊燕振有短暫之共同生活，遽認
      甲○○明知其配偶楊燕振有外遇，而有縱容之情事。
（二）參諸原審法院依職權調查結果可知，告訴人甲○○曾於本
      案之前，另案對楊燕振其他女友呂美玉、戴亦涵分別提出
      妨害家庭告訴（臺灣桃園地方法院檢察署97年度偵字第
      14131號偵查卷、臺灣板橋地方法院檢察署97年度偵字第
      11719號偵查卷），益證告訴人內心確無縱容之真意。綜
      上所論，本件事證明確，被告相姦犯行堪予認定。
三、核被告所為，係犯刑法第239條後段之相姦罪。而犯罪是否
    屬於包括一罪之集合犯，客觀上應斟酌其法律規定文字之本
    來意涵、實現該犯罪目的之必要手段、社會生活經驗中該犯
    罪實行常態及社會通念等事項。主觀上則視其是否出於行為
    人之一次決意，並秉持刑罰公平原則，加以判斷。查被告於
    前開時地密接、持續與證人楊燕振為多次性交行為，足認其
    主觀上係因與證人楊燕振交往之關係，而基於一個犯罪決意
    ，為上揭相姦行為。參諸被告與證人楊燕振交往期間，因戀
    情方熾，情意正濃，因而發生多次相姦行為，所欲達成之目
    的及對象均屬相同，依社會一般通念，各個相姦行為間之獨
    立性極為薄弱，在時間差距上，難以強行分開，客觀上應認
    為本案之相姦行為，本質上具有反覆性及持續性，在刑法之
    評價上應屬集合犯，在法律上擬制為一罪。
四、被告於有偵查權限之機關，而尚不知犯罪前，即於96年10月
    29日涉犯本案詐欺案件偵訊時，自首犯罪，並接受裁判，有
    偵訊筆錄在卷可稽（臺灣桃園地方法院檢察署96年度他字第
    3415號偵查卷第11至12頁）。是被告對於未發覺之罪主動承
    認犯罪，所為符合自首之要件，應依刑法第62條前段之規定
    減輕其刑。再者，中華民國96年罪犯減刑條例業於96年6月1
    5日立法三讀通過，並於96年7月16日施行。本件被告犯罪時
    間係在96年4月24日以前，且宣告刑亦未逾有期徒刑1年6月
    ，所犯之罪並非該條例第3條第1項各款所規範之罪，合於同
    條例第2條第1項第3款規定之減刑條件，自得予以減其宣告
    刑2分之1。
五、原審同此認定，爰依刑法第239條、刑法第62條前段、第41
    條第1項前段及中華民國96年罪犯減刑條例第2條第1項第3款
    ，第7條、第9條等規定，經審酌被告妨害家庭之行為，影響
    告訴人正常婚姻生活，並造成告訴人心理傷害，固惡性非輕
    。惟考量妨害家庭犯罪之成立，有配偶之人亦有責任，告訴
    人配偶楊燕振與被告通姦部分，前經告訴人於偵查中撤回告
    訴，而免於刑事追訴，基於社會一般理情上，顯難責令被告
    應單獨承擔所有道德責任。暨審酌被告與楊燕振之相姦期間
    甚長、犯罪後之態度、告訴人所受傷害之程度等一切情狀，
    量處有期徒刑3月，如易科罰金，以新台幣1千元折算1日，
    並依上開減刑條例，減為有期徒刑1月又15日，如易科罰金
    ，以新台幣1千元折算1日。核其認事用法，俱無違誤，量刑
    亦甚允洽。公訴人此部分上訴意旨，指摘原判決量刑過輕，
    為無理由，應予駁回。
六、被告未曾因故意犯罪受有期刑以上刑之宣告，有本院被告前
    案紀錄表在卷可稽（本院卷第15頁）。偶因一時失慮，致罹
    刑章，惡性非重，嗣於本院坦承犯行，並與告訴人達成和解
    ，賠償告訴人新臺幣20萬元，亦有和解筆錄在卷可參（本院
    99年度附民字第64號卷）。職是，本院認其經此偵審程序及
    處刑，日後應有所警惕，諒無再犯之虞，因認其所受上開刑
    之宣告，以暫不執行為適當，併予宣告緩刑2年，以勵自新
    。
七、按緩刑宣告，得斟酌情形，命犯罪行為人向被害人支付相當
    數額之財產或非財產上之損害賠償，刑法第74條第2項第3款
    定有明文。本件被告已於本院審理時承諾願以附表所示方式
    ，陸續賠償被害人之損害，雙方並成立和解。本院考量被害
    人權益保障，認於被告緩刑期間課予上開條件負擔，應屬適
    當，爰併就被告對於前開和解筆錄之內容，另依刑法第74條
    第2項第3款規定，宣告命被告應向告訴人甲○○給付上開賠
    償，給付方式詳如附表所示。
八、按刑法第74條第4項規定，命被告支付被害人之損害賠償數
    額，得為民事強制執行名義。倘被告不履行，且情節重大，
    足認原宣告之緩刑難收其預期效果，而有執行刑罰之必要者
    ，依刑法第75條之1第1項第4款規定，得撤銷其緩刑宣告。
    再者，因本案命被告支付損害賠償金與當事人間之和解成立
    內容，兩者請求之基礎事實同一，其屬執行名義競合，倘被
    害人經其中一執行名義已獲滿足，其他執行名義所載之請求
    權應歸於消滅。職是，被害人不得重複請求，附此敘明。
乙、無罪部分：詐欺罪
一、公訴意旨略以：被告乙○○意圖為自己不法所有，而於95
    年1月間某日，向甲○○佯稱可代其向原審法院標購桃園縣
    平鎮市○○路○段269號10樓之3不動產（下稱系爭不動產）
    ，致甲○○陷於錯誤而於同年月16日下午14時許，在桃園縣
    楊梅鎮幼獅工業區內郵局前交付支票號碼M0000000號、票面
    金額新臺幣（下同）461,000 元之支票1 紙（下稱系爭支票
    ）予被告乙○○，以供為投標用之保證金。詎被告乙○○取
    得系爭支票後，竟意圖為自己不法之所有，以自己名義持系
    爭支票向原審法院繳交保證金，進而投標買受系爭不動產，
    嗣甲○○發現系爭不動產為被告乙○○標得，始知受騙，因
    認被告乙○○涉犯刑法第339 條第1 項之詐欺罪嫌云云。
二、按犯罪事實應依證據認定之，無證據不得認定犯罪事實；且
    不能證明被告犯罪者，應諭知無罪之判決。刑事訴訟法第15
    4條第2項、第301條第1項前段分別定有明文。而刑事訴訟上
    證明之資料，無論其為直接證據或間接證據，均須達於通常
    一般之人均不致有所懷疑，而得確信其為真實之程度，始得
    據為有罪之認定。倘有關被告是否犯罪之證明未能達此程度
    ，而有合理之懷疑存在時，致使無從形成有罪之確信，在刑
    事訴訟之罪疑唯輕、無罪推定原則下，依據「罪證有疑，利
    於被告」之證據法則，即不得遽為不利被告之認定。而檢察
    官對於起訴之犯罪事實，應負提出證據及說服之實質舉證責
    任。倘其所提出之證據，不足為被告有罪之積極證明，或其
    指出證明之方法，無從說服法院以形成被告有罪之心證，基
    於無罪推定之原則，自應為被告無罪判決之諭知。最高法院
    76年臺上字第4986號、92年臺上字第128號分別著有判例。
    再者，告訴人之指訴，係以使被告受刑事訴追為目的，是其
    陳述是否與事實相符，仍應調查其他證據以資審認。而刑法
    第339條第1項詐欺罪之成立，以意圖為自己或第三人不法之
    所有，以詐術使人陷於錯誤，而將本人或第三人之物交付，
    而各該行為及結果間須有因果關係為要件，倘行為人所用方
    法，不能認為詐術，不致使人陷於錯誤，則不得遽以該罪相
    繩。最高法院52年臺上字第1300號、46年臺上字第260號分
    別著有判例。
三、公訴人認被告涉犯有刑法第339條第1項之詐欺罪嫌，無非係
    以被告供述有投標系爭不動產、證人即告訴人甲○○與證人
    楊燕振於偵查中之證述、臺灣桃園地方法院收據、支票號碼
    M0000000號票面金額461,000元支票及楊梅郵局00000000000
    000號帳戶交易明細為其主要論據。訊據被告堅詞否認有何
    詐騙甲○○之犯行，並辯稱：伊從未向甲○○佯稱可代其向
    原審標購系爭不動產，系爭支票係楊燕振交付予伊，並非甲
    ○○所交付等語。職是，本院自應審就被告有公訴人所指謫
    之詐欺犯行。經查：
（一）被告乙○○持甲○○之子楊逸嘉名義簽發之系爭支票向原
      審繳交保證金，進而投標買受系爭不動產等事實。有證人
      即告訴人甲○○、證人楊燕振於偵查中之證述可證，並有
      臺灣桃園地方法院收據、支票號碼M0000000號票面金額46
      萬1000元支票及、楊梅郵局00000000000000號帳戶交易明
      細在卷可考，復為被告所自承，堪認為真實。
（二）證人即告訴人甲○○就其委託被告向原審標購系爭不動產
      ，被告有無告知得標之重大事項，其所為證言有極大分歧
      。證人即告訴人甲○○先於偵訊時證稱：伊將其子楊逸嘉
      名義簽發之系爭支票交付被告乙○○，並以其子楊逸嘉名
      義向原審法院繳交保證金，進而參予系爭不動產之投標，
      伊於投標翌日詢問被告乙○○有無得標，被告表示沒有得
      標，伊要求請歸還保證金，被告佯稱法院程序需一段期間
      ，伊經1周後至法院查詢，發現被告以自己名義標得系爭
      不動產名義等語（96年度他字第3415號偵查卷第3頁至第4
      頁）。證人即告訴人甲○○嗣於原審審理時證稱：伊將其
      子楊逸嘉名義簽發之系爭支票交付被告乙○○，以其子楊
      逸嘉名義向原審法院繳交保證金，進而參予系爭不動產之
      投標。被告乙○○嗣後有告知以約235萬元標得系爭不動
      產，被告乙○○並稱移轉所有權需要時間，其會告知告訴
      人準備資料與辦理貸款等語（原審98年度易字第48號卷第
      39頁背面至第43頁）。自證人即告訴人甲○○之上開證言
      可知，其先於偵查中稱被告告知未標得系爭不動產，嗣後
      於原審審理中改稱被告告通知其辦理得標事宜，所為證言
      前後不一，其差異甚大，故告訴人之證述是否真實，顯非
      無疑。
（三）證人即告訴人甲○○雖於偵訊時證稱：伊於95年1月16日
      之拍賣日後1星期，前往法院查詢，發現被告以自己名義
      標得系爭不動產，伊始認遭詐騙等語。然證人即告訴人甲
      ○○確於95年間已知悉遭被告詐欺，何以未立即提出詐欺
      告訴，遲至事隔1年半餘即96年8月27日始向臺灣桃園地方
      法院檢察署檢察官申告（96年度他字第3415號偵查卷第1
      至4頁）。實與常情不符。參諸證人即告訴人甲○○提起
      本案告訴前，其配偶楊燕振適於96年8月24日因妨害自由
      等案件與被告乙○○發生糾紛，而楊燕振所涉妨害自由等
      案件，業經原審法院98年度訴字第672號刑事判決在案。
      兩者期間相距僅3日，是證人即告訴人甲○○提起本案詐
      欺告訴，是否為迴護其配偶之舉動，即非無疑。
（四）證人即告訴人甲○○前於偵查中證稱：交付系爭支票予被
      告時，無其他人在場為證，亦未書立書面資料（96年度他
      字第3415號偵查卷第11頁）。嗣於原審審理時證稱：伊於
      委託被告投標係爭不動產前，從未單獨與被告見面，伊於
      車行、工地等處會面時，其夫楊燕振均有在場，伊係以電
      話委託被告投標系爭不動產等語。自證人即告訴人甲○○
      之證言可知，其證稱前後不一。參諸委託他人向法院標購
      不動產，衡情為重大事項，證人即告訴人甲○○與被告間
      未簽訂書面，逕將系爭支票交付予被告，違反委託參予法
      院投標之通常交易程序。況證人即告訴人甲○○均未提出
      資料證明確有委託被告代為標購系爭不動產，自難單憑告
      訴人甲○○之單一指述，即據為不利於被告之認定。
（五）被告於偵訊時辯稱：因楊燕振欠伊439,000元，伊請楊燕
      振簽發支票還款，楊燕振表示其現金不足，伊亦墊308,00
       0元，由楊燕振交付系爭支票作為保證金向法院標購系爭
      不動產等語（97年度偵字第2188號偵查卷第91至92頁）。
      經查：
    1.被告乙○○於原審98年7月8日審理時及另案97年度偵字第
      11626號偵訊時均辯稱：伊於95年1月16日匯款308,000元
      予楊燕振，係借錢予楊燕振兌現票款（原審98年度易字第
      48號卷第111頁背面；97年度偵字第11626號偵查卷第151
      頁），核與楊燕振彰化銀行楊梅分行帳號00000000000000
      支票帳戶，於95年1月16日乙○○匯款308,000元，並於95
      年1月17日經票據中心扣帳30萬8千元相符（97年度偵字第
      2188號偵查卷第73頁）。足認被告乙○○確有交付308,00
      0元予楊燕振。
    2.參諸被告與告訴人配偶楊燕振於系爭不動產拍賣當日有30
      8,000元之金錢往來，足見被告有相當資金可自行參予系
      爭不動產之投標，其是否有向告訴人詐騙系爭支票之必要
      性，並持之向法院投標，容有質疑之處。準此，縱使告訴
      人有交付系爭支票予被告作為投標保證金，其與被告是否
      涉犯本案詐欺，並無必然關聯，即不得有交付系爭支票之
      事實，作為不利於被告之認定。
四、綜上所述，本院參諸證人即告訴人甲○○之證言與卷內所附
    證物，尚難證明被告涉犯詐欺取財犯行。職是，公訴人所舉
    之證據與指出之證明方法，未足使本院形成被告有罪之確信
    ，故其是否涉有上開詐欺取財犯行，猶有合理之懷疑。此外
    ，復無其他積極證據，可資證明被告確有上開詐欺取財犯行
    ，揆諸前揭說明，自屬不能證明被告犯罪。
五、原審同此認定，因而諭知被告詐欺部分無罪之判決，經核尚
    無違誤。公訴人就此部分不服提起上訴，指摘被告涉有詐欺
    取財之犯行，其上訴意旨略以如後：
（一）證人甲○○業於原審審理時證稱：被告前後關於是否標得
      系爭不動產之說詞反覆。證人楊燕振亦證稱：其多次詢問
      被告系爭不動產投標結果，均遭被告藉詞拖延等語。足見
      被告對告訴人始終虛以委蛇，當時渠等未至交惡程度，告
      訴人因而誤信被告片面之詞，亦屬合理。至告訴人事後知
      悉被告與證人楊燕振有相姦犯行時，即提出相姦與詐欺告
      訴，亦與常情相符，自不得謂告訴人遲至96年8月27日始
      提出詐欺告訴乙情，認其動機可疑。
（二）原審雖認交付系爭支票之過程，楊燕振是否知情？楊燕振
      有無告知甲○○？渠等是否有聯合針對被告？均容有懷疑
      之處。故楊燕振是否有假借名義，以妻小存款作為購置法
      拍屋之保證金，意圖遂行金屋藏嬌，即有合理懷疑。惟此
      屬原審推測之詞，實查無實據。縱使如原審所認，楊燕振
      有金屋藏嬌之意圖，然實際參與投標者係被告甲○○，原
      審未予究明本案係被告乙○○為詐騙犯行，抑是被告與楊
      燕振共同為詐騙告訴人，逕認告訴人甲○○與證人楊燕振
      有聯合對付被告之合理懷疑，而為被告無罪之諭知，其認
      事用法顯有違誤云云。
六、被告於本院審理中否認公訴人起訴與上訴所稱之詐欺犯行。
    職是，本院自應審究公訴人之上訴有無理由，以認定被告涉
    有詐欺取財罪嫌。經查：
（一）證人即告訴人甲○○就有關就委託被告向原審標購系爭不
      動產，被告有無告知得標之重大事項，先於偵查中證稱被
      告表示未得標等語；嗣於原審證稱被告有告知得標等語，
      前後證詞差異甚大。退步言，縱使被告對得標情事之說詞
      反覆，然衡情應發生於被告提出告訴之前，證人即告訴人
      甲○○應確認被告所言不實後，始提出告訴。如是者，告
      訴人於偵查及原審說詞應不至前後反覆，而有重大分歧，
      是證人即告訴人甲○○證詞自難率予採信。
（二）證人即告訴人甲○○證稱：其於95年間已知悉遭被告詐騙
      等語。參諸詐欺與相姦犯行之事實不同，衡情應無遲至1
      年半餘，始一併提出告訴之理。否則依此推斷，倘證人即
      告訴人甲○○自始均未發現被告相姦犯行，其即不會對被
      告提出詐欺犯行，更有違常情。益徵證人即告訴人甲○○
      所證是否屬實，顯屬有疑。
（三）被告乙○○雖其辯墊款308,000元後，再由楊燕振交付郵
      局支票作為保證金云云，固無法證實。然證人即告訴人甲
      ○○證詞既有瑕疵存在，且無其他積極證據足認證人即告
      訴人甲○○所證屬實，自難單憑證人即告訴人甲○○證詞
      ，遽為被告有罪之認定。況交付保證金之過程如何，其與
      被告是否涉犯詐欺，並無必然關聯，要難僅憑被告持系爭
      支票參予系爭不動產投標，即作為不利於被告之認定。是
      以公訴人此部分所辯，亦無足採。公訴人此部分上訴意旨
      ，仍執陳詞，指摘原判決不當，亦無理由，應予駁回。
據上論斷，應依刑事訴訟法第368條，刑法第74條第1項、第2項
第3款，判決如主文。
本案經檢察官壽勤偉到庭執行職務。
中    華    民    國    99    年    4     月    21    日
                  刑事第五庭審判長法  官  高明哲
                                  法  官  劉秉鑫
                                  法  官  林洲富
以上正本證明與原本無異。
不得上訴。
                                  書記官  楊秋鈴
中    華    民    國    99    年    4     月    21    日
附錄：本案論罪科刑法條全文
刑法第239條
有配偶而與人通姦者，處1年以下有期徒刑。其相姦者亦同。
附表：
┌──────────────────────────┐
│                 給付對象與方式                     │
├──────────────────────────┤
│被告乙○○應向告訴人甲○○給付新臺幣（下同）20萬元，│
│給付方式如後：被告乙○○於民國99年4月20日以前給付10 │
│萬元，其餘10萬元部分，自99年5月20日起，按月於每月20 │
│日各給付1萬元。如有1期未付，其餘各期即視為全部到期。│
└──────────────────────────┘

司法院資訊處製作；財團法人民間司法改革基金會備份。
